臺灣臺中地方法院民事判決　九十一年度訴字第二二七二號
　　原　　　告　陳武義
　　訴訟代理人　丙○○
　　被　　　告　乙○○
　　訴訟代理人　甲○○
右當事人間因原告提起刑事附帶民事訴訟（九十一年交附民字第一○五號），經本院
交通法庭移送前來，本院判決如左：
被告應給付原告新台幣壹拾萬壹仟捌佰玖拾陸元，及自民國九十年三月二十九日起至
清償日止，按週年利率百分之五計算之利息。
原告其餘之訴駁回。
訴訟費用由被告負擔九分之一，餘由原告負擔。
本判決第一項於原告以新台幣萬肆仟元供擔保後得假執行；但如被告於假執行程序
實施前，以新台幣壹拾萬壹仟捌佰玖拾陸元為原告預供擔保，得免為假執行。
原告其餘假執行之聲請駁回。
甲、原告方面：
一、聲明：
　（一）被告應給付原告新台幣（下同）九十一萬五千三百三十九元六角，及自刑事
　　　　附帶民事起訴狀繕本送達被告之翌日起至清償日止，按週年利率百分之五計
　　　　算之利息。
　（二）請准供擔保宣告假執行。
二、陳述：
　（一）被告於民國（下同）八十九年十二月十四日凌晨零時許，騎乘車牌號碼ＩＭ
　　　　Ｚ─六四○號重型機車，沿台中縣大里市○○路○段由北向南行駛，本應注
　　　　意車前狀況，隨時採取必要之安全措施，行經因雨霧致視線不清或道路發生
　　　　臨時障礙時，均應減速慢行，作隨時停車之準備，且不得超速行駛，而依當
　　　　時天候為雨天，該路段適逢夜間無照明設備、視線不良之情形下，被告更應
　　　　減速慢行，隨時採取必要之安全措施，詎被告竟疏未注意及此，不顧當地時
　　　　速四十公里之限制，貿然以時速四十至五十公里之速度超速行駛，且未注意
　　　　車前狀況，在該路段一三四號前擦撞行走於路邊之原告，致原告受有急性硬
　　　　腦膜外出血等傷害，被告所涉過失傷害刑責，經本院交通法庭以九十年度交
　　　　自字第一號判決判處被告有期徒刑二月，嗣經原告認量刑過輕提起上訴，經
　　　　臺灣高等法院臺中分院駁回上訴確定在案。
　（二）原告因被告之上開侵權行為受有下列損害：
　　　１、原告於中山醫學大學附設醫院診治，醫療費用（包含健保給付與自付部分
　　　　　）共計九萬九千三百三十九元六角。
　　　２、原告以開設武德百草行為業，遭被告撞擊後傷勢嚴重，自八十九年十二月
　　　　　十四日起須一年之療養期間不能工作，每月減少之收入以最少三萬元計算
　　　　　，一年共損失三十六萬元；另原告為營業之用向訴外人林士耀租用門牌台
　　　　　中縣大里市○○路○段一三四號一樓房屋，每月租金為一萬三千元，一年
　　　　　損失合計十五萬六千元。
　　　３、精神慰藉金：原告所受傷害雖經手術，但迄今仍造成原告精神莫大之傷害
　　　　　，為此，併予請求精神慰藉金三十萬元。
　　　４、綜據上述，原告所受之損害共計九十一萬五千三百三十九元六角。
　（三）依民法第一百八十四條第一項前段、第一百九十三條第一項、第一百九十五
　　　　條第一項，請求被告如數給付原告前開金額，及自刑事附帶民事起訴狀繕本
　　　　送達被告翌日即九十年三月二十九日起至清償日止，按週年利率百分之五計
　　　　算之利息。
　（四）對被告抗辯之陳述：事故發生時原告走在路邊，遭被告撞擊，原告並無過失
　　　　。
三、證據：提出武德館百草行營利事業登記證、販賣業藥商許可執照、中藥從業人員
　　資格證明書、臺中縣商業會會員證書、房屋租賃契約書、武德百草行使用牌照稅
　　稅額繳款書（以上均為影本）各一份、私立中山醫學院附設孫中山紀念醫院（下
　　簡稱中山醫學院附設醫院）醫療費用收據影本四份、全民健康保險住院醫療費用
　　清單一份為證。
乙、被告方面：
一、聲明：請求駁回原告之訴及假執行之聲請。並陳明如受不利益判決，願供擔保請
　　准免為假執行之宣告。
二、陳述：被告對於其駕車肇事之情並不爭執，惟以原告請求之數額太高，無法負擔
　　，並否認原告有營業損失，此外原告酒醉後突然出現在快車道，致被告閃避不及
　　而擦撞，係本件事故肇事主因，應負擔主要過失，主張過失相抵。
三、證據：提出國立勤益技術學院畢業證書影本、台中縣九十一年度第Ａ一九○八梯
　　次陸軍常備兵徵集令影本各一件為證。
丙、本院依職權調閱本院交通法庭九十年交自字第一號刑事卷宗（含臺灣高等法院臺
　　中分院九十一年交上易字第一○九八號卷），另函請中山大學附設醫院（原中山
　　醫學院附設醫院）檢送原告醫療費用單據與八十九年十二月十四日車禍之就診記
　　錄，查明其傷勢如何？住院期間？是否有後遺症？並函請財政部臺灣省中區國稅
　　局大屯稽徵所檢送原告九十年度報稅資料。
　　理　　　由
一、本件原告主張被告於八十九年十二月十四日凌晨零時許，騎乘車牌號碼ＩＭＺ─
　　六四○號重機車，沿台中縣大里市○○路○段由北向南行駛，本應注意車前狀況
　　，隨時採取必要之安全措施，行經因雨霧致視線不清或道路發生臨時障礙時，均
　　應減速慢行，作隨時停車之準備，且不得超速行駛，當時並無不能注意之情事，
　　被告竟疏未注意，貿然以時速四十至五十公里之速度超速行駛，且未注意車前狀
　　況，在該路段一三四號前撞及行走於路邊之原告，致原告受有急性硬腦膜外出血
　　等傷害，為此爰依民法第一百八十四條第一項前段、第一百九十三條第一項、第
　　一百九十五條第一項，請求被告賠償醫療費用九萬九千三百三十九元六角、減少
　　勞動能力損失五十一萬六千元、精神慰藉金三十萬元等語。被告則以：本件車禍
　　之發生被告雖有過失，然原告酒後突然出現在快車道為事故肇事主因，被告得依
　　過失相抵原則，請求減少賠償金額；又否認原告有減少勞動能力損失等語置辯。
二、原告主張被告於前開時、地騎乘重機車擦撞原告之事實，已為被告所不爭執，並
　　有台中縣警察局道路交通事故調查報告表一紙、處理紀錄登記簿一份、照片八張
　　附於本院依職權調取之本院交通法庭九十年度交自字第一號刑事卷內可憑，而原
　　告因本件車禍受有急性硬腦膜下出血等傷害之事實，亦有救護紀錄表一件、中山
　　醫學院附設醫院證明書二張附於本院交通法庭前揭刑事卷宗可稽，是原告此部分
　　之主張，堪信為真實。
三、按車輛行駛時，駕駛人應注意車前狀況，隨時採取必要之安全措施；行車速度應
　　依標誌之規定，行經因雨霧致視線不清或道路發生臨時障礙時，均應減速慢行，
　　作隨時停車之準備，道路交通安全規則第九十四條第三項、第九十三條第一項第
　　四款分別定有明文。被告為車輛駕駛人，應注意前開交通規則，且肇事當時天候
　　為雨天，該路段適逢夜間無照明設備之情況下，被告騎乘機車行經該路段自應減
　　速慢行，作隨時停車之準備，且並無不能注意之情事，而該路段之速限為四十公
　　里，惟被告竟未注意減速慢行，仍以時速四十至五十公里之速度超速行駛，復未
　　注意車前狀況，隨時採取必要之安全措施，而撞及同時行走於該地之原告，原告
　　因而受有手腕擦傷、急性硬腦膜外出血等傷害，被告就本件車禍之發生自有過失
　　，臺灣省臺中區車輛行車事故鑑定委員會覆議結果亦採相同之見解，有該會覆議
　　意見書附於本院交通法庭前揭卷宗可參，是原告之身體傷害，確係被告之過失行
　　為所致，兩者之間有相當因果關係。
四、按因故意或過失，不法侵害他人之權利者，負損害賠償責任；又不法侵害他人之
　　身體或健康者，對於被害人因此喪失或減少勞動能力或增加生活上之需要時，應
　　負損害賠償責任；另不法侵害他人之身體、健康者，被害人雖非財產上之損害，
　　亦得請求賠償相當之金額，民法第一百八十四條第一項前段、第一百九十三條第
　　一項、第一百九十五條第一項分別定有明文。被告過失不法侵害原告之身體，致
　　原告因而受有損害，依前揭規定，原告訴請被告賠償損害，自無不合，惟原告請
　　求被告賠償之金額，應否准許，茲分述如後：
（一）醫療費用部分：
　　　按全民健康保險法第八十二條規定：「保險對象因汽車交通事故，經本保險提
　　　供醫療給付者，本保險之保險人得向強制汽車責任保險人代位請求該給付。」
　　　全民健康保險法為保險法之特別法，依特別法優於普通法之原則，全民健康保
　　　險法第八十二條應優先於保險法第一百三十五條、第一百零三之規定而為適用
　　　。從而全民健康保險之被保險人因汽車交通事故，經全民健康保險提供醫療給
　　　付者，全民健康保險之保險人自得向強制汽車責任保險之保險人代位請求該項
　　　給付，而依強制汽車責任保險法第三十條規定，於該範圍內，加害人或強制汽
　　　車責任保險之被保險人之損害賠償責任即因而免除，全民健康保險被保險人對
　　　加害人之損害賠償請求權亦因而喪失（最高法院八十八年度台上字第三五三號
　　　判決意旨參照）。本件原告主張因車禍受傷共支出醫療費用九萬九千三百三十
　　　九元六角，固提出中山醫學院附設醫院醫療費用收據影本四份為證，然查原告
　　　所舉醫療費用收據，除證書費二千元與電話費十元非屬治療上之支付，不應准
　　　許外，其餘依原告所受傷害及各收據載明治療上之必要費用，其中僅一萬七千
　　　七百八十元為原告自付額（部分負擔及自費部分），其餘均為健保給付部分，
　　　依上開全民健康保險法第八十二條之規定，全民健康保險之被保險人若因汽車
　　　交通事故而受有醫療給付時，被保險人對汽車強制責任險保險人之侵權行為損
　　　害賠償請求權已因本條之規定移轉於中央健康保險局，中央健康保險局即可依
　　　此條規定代位被保險人向汽車強制責任保險之保險人請求賠償，全民健康保險
　　　之被保險人遂不可再向加害人本人或其保險人行使損害賠償請求權，從而原告
　　　就健保給付部分之損害賠償請求權，已法定移轉於中央健康保險局，原告自不
　　　得就此部分再向被告主張權利，是原告僅得就醫療費自付部分即一萬七千七百
　　　八十元範圍內向被告請求，逾此部分之請求，要難准許。
（二）減少勞動能力損害部分：
　　　(1)減少工作收入三十六萬元部分：
　　　　原告主張其車禍受傷後，自八十九年十二月十四日起須一年之療養期間無法
　　　　工作，而原告經營中藥行從事中藥販賣工作，每月約可收入三萬元，故請求
　　　　減少一年之工作損失共三十六萬元等語。經查：原告因車禍致急性硬腦膜外
　　　　出血，於八十九年十二月十四日入院接受開顱手術，同年十二月二十五日出
　　　　院，有前揭中山醫學院診斷證明書、該院住院醫療費用收據等件可佐，故其
　　　　住院期間十二日無法工作，堪可認定。惟原告出院後是否需近一年之療養期
　　　　間，又療養期間是否全然無法工作營業，尚非無疑，原告就此雖未能舉證以
　　　　實其說，然本院交通法庭曾函向中山醫學院附設醫院詢問原告出院後身體狀
　　　　況，經該院函覆：「病患陳武義‧‧‧當時意識清楚，左邊半身無力，經電
　　　　腦斷層攝影檢查發現右側硬腦膜外出血，經緊急開顱手術後入院神經外科‧
　　　　‧‧依病歷紀錄病人為長年喝酒的病人‧‧‧病人出院前左側肢體無力已明
　　　　顯進步，由術前一至二級變為四至五級（正常為五級），此乃因之前腦水腫
　　　　壓迫引起，經復健應可改善再進步」等語，足見原告出院後，左半側肢體無
　　　　力之情形，已趨近於正常標準，經復健應可改善再進步，再參以本院交通法
　　　　庭九十年交自字第一號刑事卷內所附原告病歷紀錄觀之，原告最後一次在中
　　　　山醫學院附設醫院神經外科就診之時間為九十年二月七日（給藥十四日），
　　　　是本院認為原告因治療、休養而不能營業之時間，應以七十日（即八十九年
　　　　十二月十四日起至九十年二月二十一日止）為適當，原告主張其自車禍起一
　　　　年間無法工作，逾此部分自有未合。又原告主張其經營武德百草行每月收入
　　　　約三萬元一節，已經被告所否認，本院雖函請財政部台灣省中區國稅局大屯
　　　　稽徵所提供原告九十年度綜合所得稅申報資料，然經該所函覆「因資料尚未
　　　　完成建檔，無法提供」等語，而原告提出武德百草行「使用牌照稅稅額繳款
　　　　書」為證，惟該「使用牌照稅」若干與原告營業收入無直接關聯，是原告對
　　　　於其受傷前之營業收入無法證明，然原告既有七十日不能工作之營業損失，
　　　　故本院依行政院發布之勞工基本工資每月一萬五千八百四十元之標準計算，
　　　　則原告七十日之營業損失應為三萬六千九百六十元【（2＋10/30）×15840
　　　　＝36960】，逾此金額之請求，應予駁回。
　　　(2)房屋租金十五萬六千元部分：
　　　　原告主張因車禍受傷一年無法工作，請求被告賠償其因營業而向訴外人林士
　　　　耀租用營業場所支出之租金損失十五萬六千元，然查：原告給付租金乃其使
　　　　用營業場所之對價，縱原告因受傷未能營業，仍應給付租金，故原告無法營
　　　　業，但仍給付租金之不利益，此純為經濟上之損失，非因被告之侵權行為所
　　　　致生之損害，故原告以此部分不利益，請求被告如數賠償，為無理由，不應
　　　　准許。
　（三）精神上損害賠償部分：
　　　　原告因本件事故而受有手腕擦傷、蜘蛛網膜下出血、急性硬腦膜下、外出血
　　　　等傷害，且需七十日之治療、復建始得恢復，是原告之精神上及肉體上之痛
　　　　苦，可以想見，故原告請求被告給付慰撫金，洵無不合。經查，原告於事故
　　　　當時年五十九歲，國小畢業，開設中藥行為業，被告事發當時年滿二十歲，
　　　　國立勤益技術學院畢業，跑外務收入每月約一萬多元，自九十一年十月十六
　　　　日起入伍服役等情，有被告勤益技術學院畢業證書、陸軍常備兵徵集令各一
　　　　份附卷可證。是本院斟酌兩造前述之經濟情況、原告之身分、年齡、所受之
　　　　傷害及精神上之痛苦及被告之過失等一切情狀，認為原告所請求之慰撫金，
　　　　應以二十萬元為相當，逾此金額，尚嫌過高，不應准許。
　（四）綜上所述，原告之請求金額於二十五萬四千七百四十元（17780＋36960＋
　　　　200000＝254740）之範圍內，尚屬有據。
四、次按損失之發生或擴大，被害人與有過失者，法院得減輕賠償金或免除之，民法
　　第二百十七條第一項定有明文。此項規定之目的在謀求加害人與被害人間之公平
　　，倘受害人於事故之發生亦有過失時，由加害人負全部賠償責任，未免失之過苛
　　，是以賦與法院得不待當事人之主張，減輕其賠償金額或免除之職權。又所謂被
　　害人與有過失，只須其行為為損害之共同原因，且其過失行為並有助成損害之發
　　生或擴大者，自屬相當，不問賠償義務人應負故意、過失或無過失責任，均有該
　　條項規定之適用，最高法院著有八十八年度台上字第七一八號判決可資參照。本
　　件原告雖否認酒後行走於快車道上以致遭被告駕車撞及，然查：依中山醫學院附
　　設醫院函覆本院交通法庭之病歷資料記載，自訴人車禍送醫時，其家屬向醫院主
　　訴原告因酒後走在路上被車子撞，且車禍撞擊後所遺散落物碎片均位於快車道上
　　，亦有交通事故調查報告表附於原審卷內可稽，可知原告確於酒後行走於快車道
　　，致被告閃避不及而發生事故，臺灣省臺中縣區車輛行車事故覆議鑑定委員會亦
　　認原告於雨夜行走快車道未注意安全，為肇事主因，有前揭覆議意見書可參，是
　　本院衡量兩造之情節，認原告應負百分之六十之過失責任始為妥適，被告抗辯原
　　告亦有過失，核屬有據。依前開法條規定應減輕被告賠償金額百分之六十，即原
　　告前開准許之金額二十五萬四千七百四十元，應核減為十萬一千八百九十六元（
　　即254740×40%＝101896）。
五、綜上所述，本件原告依民法第一百八十四條第一項前段、第一百九十三條第一項
　　、第一百九十五條第一項之規定，請求被告給付醫藥費、勞動能力損失及精神上
　　之損害賠償，於十萬一千八百九十六元及自起訴狀繕本送達翌日即九十年三月二
　　十九日起至清償日止，按週年利率百分之五計算之利息範圍內，為有理由，應予
　　准許，逾此範圍之請求，於法無據，應予駁回。
六、兩造均陳明願供擔保請准宣告假執行或免為假執行，經核原告勝訴部分，並無不
　　合，爰分別酌定相當之擔保金額，併宣告之；原告其餘假執行之聲請，因訴之駁
　　回而失所依據，應予駁回。
七、結論：本件原告之訴一部為有理由，一部為無理由，依民事訴訟法第七十九條但
　　書、第三百九十條第二項、第三百九十二條，判決如主文。
中　　　華　　　民　　　國　　九十一　　年　　 十一　　 月　　二十六　　日
                                        臺灣臺中地方法院民事第五庭
~B審判長法官　張惠立
~B法　　　官　何世全
~B法　　　官　王邁揚
右為正本，係照原本作成。
附記一如不服本判決，應於判決送達後二十日內，向本院提出上訴狀。
中　　　華　　　民　　　國　　九十一　　年　　 十一　　 月　　二十六　　日
~B法院書記官
